【裁判字號】    91,勞訴,134
【裁判日期】    920114
【裁判案由】    補發離退給與
【裁判全文】
臺灣臺北地方法院民事判決  九十一年度勞訴字第一三四號
    原      告  甲○○
    被      告  中華電信股份有限公司
    法定代理人  薛紀建
    訴訟代理人  張玉希律師
    複  代理人  莊寧馨律師
為右當事人間請求補發離退給與事件，本院判決如左：
    主      文
原告之訴駁回。
訴訟費用由原告負擔。
    事      實
甲、原告方面：
一、聲明：被告應給付原告新台幣（下同）五十四萬五千五百七十五元，及自民國九
    十年九月十七日起至清償日止，按年息百分之五計算之利息。
二、陳述：
（一）本件原告依據中華電信股份有限公司專案離退職人員要點（下稱專案離退要點
      ）離退，兩造對於依勞動基準法（下稱勞基法）第二條第四款即退休前之六個
      月所計算之平均工資九萬四千八百八十五元（下稱甲平均工資）、依中華電信
      股份有限公司暨所屬各機構工作規則（下稱工作規則）第九十五條第二項第四
      款即退休前之三個月所計算之平均工資八萬五千四百零二元（下稱乙平均工資
      ）、年資計算、加發給與、勞基法實施前後年資併計、被告工作規則及團體協
      約之效力並不爭執，但基數如何計算為本件之唯一爭點。
（二）原告之主張：
      １勞基法施行前之年資，計七年四月六日，按工作規則，應為十五個基數，即
        乙平均工資乘上十五）（依該規則第九十五條第二項第二款）
      ２勞基法施行後之年資，分兩段計算如下：
        (1)七十三年八月一日起迄八十八年七月三十一日止，前十五年，三十個基數
          。
        (2)八十八年八月一日起迄九十年九月十六日止，共二年一月十五日，二點五
          個基數。
        （以上合計為甲平均工資乘上三二點五）
      ３以上合計共四十七點五個基數，但團體協約及工作規則皆明訂，合併勞基法
        施行前後之年資，以四十五個基數為上限，團體協約與工作規則有法規效力
        ，得拘束勞資雙方，故以四十五個基數為限。但採有利勞工原則，以勞基法
        規定之平均工資（即甲平均工資）計算之三十二點五個基數不能減少，其餘
        之十二點五個基數則以「乙平均工資」計算。
      ４依上所述，原告之退休所得應為：
        勞基法施行前：85,402 x 12.5＝1,067,525
        勞基法施行後：94,885 x 32.5＝3,083,763
        （合計為四十五個基數）
        以上合計為四百十五萬一千二百八十八元（1,067,525＋3,083,763＝
        4,151,288），但被告只給付三百六十萬五千七百十三元，尚應補發五十四
        萬五千五百七十五元，及自原告退休生效日即九十年九月十七日起計算之遲
        延利息。
（三）被告台灣北區電信分公司（下稱北區分公司）致原告函中第三點所示：依上開
      規定依勞基法核計退休金，以兩個基數計算者，合併勞基法實施前後之年資僅
      得計十五年，並無任何法理上之依據。勞基法明訂勞基法實施後之前十五年，
      每年以兩個基數計算，並以三十個基數為限，因與勞基法之前後年資併計，缺
      乏共同基礎，不能類推適用以十五年三十個基數為限，且勞基法為半強行性法
      規，及勞工利益不可限縮解釋，須採有利勞工原則，故勞基法施行後之工作年
      資受法律保障無轉寰餘地。被告工作規則並未違反勞基法，且該工作規則具有
      法規性質，被告於計算專案離退給與時，將原告應受勞基法保障之甲平均工資
      所得任意縮減，卻將乙平均工資所得增加，造成原告可請領之離退給與減少，
      被告之計算顯然有誤違反工作規則。
（四）被告辯稱如按照工作規則，原告之專案離退給與較依勞基法第八十四條之二優
      厚，須以被告是否確實遵行工作計算為斷，如被告確實遵行，則較優厚，如被
      告按己意計算，則較差，而專案離退要點既係由雇主片面決定，發生爭議時，
      是應採對勞工有利之解釋，且勞動契約或團體協約（應含工作規則）本來即可
      為有利於勞工之約定，惟仍不得逾勞基法規定之上限即四十五個基數。
三、證據：提出電信員工專案離退支給表、被告北區分公司九十年十二月四日北人二
    字第90A3070334號函、團體協約、專案離退要點、工作規則節本、王澤鑑所著民
    法總則第五十二頁及第五十三頁、債法原理第一冊第九十頁及第九十一頁等件均
    影本各一份為證，
乙、被告方面：
一、聲明：原告之訴駁回。
二、陳述：
（一）原告係依據專案離退要點第三點第四款之規定申請離退，並非因符合交通部所
      屬郵電事業人員退休規則或勞基法之退休條件而依上開法規辦理退休，故原告
      主張應依勞基法第八十四條之二規定計算退休金，於法無據。原告主張依工作
      規則第九十五第一項第一款、第三款、第二項第一款、第四款及第三項之退休
      規定辦理，因此其年資應採分段計算，然該工作規則對於勞基法實行前與實行
      後之年資如何計算並未規定，而該工作規則有關退休之規定係七十八年依據當
      時之勞基法制定實施，因電信機構改制，該工作規則於八十六年變更名稱，故
      有關工作規則之解釋，自應參照勞基法有關之解釋辦理。
（二）勞工工作年資應自受僱日起算，勞基法施行前之年資及施行後之年資應合併計
      算，不僅為勞基法施行細則第五條所明定，且經內政部七十四年五月十四日（
      七四）台內勞字第三０五一二一號函及台灣高等法院台南高分院八十六年勞上
      字第八號判決解釋在案，並有司法院民事法律專題研究（三）第二十二則解釋
      可參，為被告遵行不渝，此觀被告函覆原告之覆函說明三及團體協約第三十九
      條第三款規定即明。從而，原告於勞基法施行前之年資為七年四月六日，施行
      後之年資為十七年一月十五日，二者合併計算共二十四年五月二十一日，前十
      五年每二年為二個基數，為三十個基數，其餘之九年五月二十一日每年一個基
      數，為九點五個基數，共三十九點五個基數，據以核算原告之離退金為四百二
      十六萬九千九百零八元並無違誤，原告主張勞基法施行前之年資與施行後之年
      資應分別各計算十五年每年二個基數，不僅有違公平原則，於法亦屬無據。
（三）勞基法第五十五條第一項第一款規定：「按工作年資，每滿一年給與兩個基數
      ，但超過十五年之工作年資，每滿一年給與一個基數．．」，亦即，工作年資
      每年給與兩個基數之優惠規定，依法以十五年為上限，若依據原告算法，原告
      工作年資每年給與兩個基數之部份，超過二十二年（即勞基法施行前七年四月
      六日，再加上施行後十五年），與上開十五年為上限之規定亦顯然相悖。
（四）原告主張其總計基數為四十七點五個基數，以四十五個基數為上限，而被告核
      算之基數則為三十九點五個基數，總計短少五．五個基數，因此請求補發專案
      離退給與五十四萬五千五百七十五元，然不論原告之主張是否有理，原告每個
      基數為九萬四千八百八十五元，五點五個基數亦僅為五十二萬一千八百六十七
      點五元。原告主張另自其申請離退之生效日即九十年九月十七日起計算法定遲
      延利息，然本件給付離退給與並無確定期限，即被告同意其離退之日，被告並
      不因此即負遲延之責，故原告請求自該日計算遲延利息，於法亦屬無據。
（五）原告稱勞基法施行前按最後三個月之平均工資計算退休金，而施行後按六個月
      平均工資計算退休金，若施行前及施行後之年資合併計算，顯有不公，亦屬無
      稽，因按常理，離退休日期越近，年資較深，工資較高，故通常最後三個月之
      平均薪資較最後六月之平均工資較高，對勞工有利，而本件原告係因在倒數第
      五個月有一筆不休假加班費，致其最後六個月之平均工資較最後三個月為高，
      屬特別之個案。而施行前及施行後分別按最後三個月及最後六個月之工資計算
      平均工資，係法令規定，縱因此產生不公，亦非屬可歸責於被告。從而，原告
      主張離退金之基數計算方式及請求顯屬無據。
三、證據：提出內政部七十四年五月十四日（七四）台內勞字第三０五一二一號函、
    民事法律專題研究（三）第四百三十八頁至第四百四十頁、台灣高等法院台南高
    分院八十六年度勞上字第八號判決要旨、專案離退要點、交通部所屬郵電事業人
    員退休規則、工作規則節本、黃劍青著勞動基準法疑難問題詳論第一百七十七頁
    至第一百七十九頁、行政院勞工委員會七十九年十二月二十一日（台七九）勞動
    二字第三０三六０號函、交通部電信總局暨所屬各機構工作規則第一頁及更改該
    工作規則名稱之報備函等件均影本各各一份為證。
    理      由
一、本件原告起訴主張：原告依據被告公司專案離退要點離退，依勞基法第二條第四
    款即退休前之六個月所計算之平均工資九萬四千八百八十五元，依被告公司工作
    規則第九十五條第二項第四款即退休前之三個月之平均工資八萬五千四百零二元
    ，依專案離退要點第四點規定，比照工作規則第九十五條第一項第一款、第三款
    、第二項第一款、第四款及第三項規定，應以七十三年八月一日為分界點，在此
    之後依勞基法計算專案離退給與，在此之前即勞基法施行前之年資七年四月六日
    ，按工作規則應為十五個基數，勞基法施行後之年資，前十五年即七十三年八月
    一日至八十八年七月三十一日，共三十個基數，其餘八十八年八月一日至九十年
    九月十六日，共二年一月十五日為二點五個基數，合計共四十七點五個基數，惟
    工作規則明訂合併勞基法施行前後之年資以四十五個基數為上限，依據有利勞工
    原則，以勞基法規定之平均工資計算之三十二點五個基數不能減少，其餘之十二
    點五個基數則以勞基法施行平均工資計算，原告之專案離退給與應為四百十五萬
    一千二百八十八元，但被告只給付三百六十萬五千七百十三元，短少五十四萬五
    千五百七十五元，爰依離退要點請求被告給付前開金額，又原告離退生效日為九
    十年九月十七日，並請求依該日起計算之遲延利息等語。被告則以：原告主張勞
    基法施行前後之年資應分別以每年兩個基數、十五年為上限計算，其工作年資每
    年給與兩個基數部分超過二十二年，與勞基法第五十五條第一項第一款以十五年
    為上限之規定相悖，亦與現行主管機關與法院之見解不符，且專案離退要點既比
    照工作規則辦理，而工作規則中有關退休之規定又係依據勞基法制訂實施，對於
    工作規則之解釋自應參照勞基法有關之解釋辦理；縱如原告主張其基數總計為四
    十七點五，以四十五個基數為上限，相較於被告核算者多出五點五個基數，以每
    個基數九萬四千八百八十五元，亦僅為五十二萬一千八百六十七點五元；本件給
    付離退給與並無確定期限，原告主張自其離退生效之日起計算之遲延利息於法無
    據等語，資為抗辯。
二、原告主張其依據專案離退要點第三點第四款離退，依勞基法第二條第四款即退休
    前之六個月所計算之甲平均工資九萬四千八百八十五元、依工作規則第九十五條
    第二項第四款即退休前之三個月所計算之乙平均工資八萬五千四百零二元、年資
    計算、加發給與、勞基法實施前後年資併計、被告工作規則及團體協約之效力兩
    造並不爭執之事實，業據其提出電信員工專案離退支給表、被告北區分公司九十
    年十二月四日北人二字第90A3070334號函、團體協約、專案離退要點、工作規則
    節本等件為證，被告對此亦不加爭執，應堪信真實。從而，本件之爭點僅在於原
    告之專案離退給與及其基數如何計算。
三、經查，原告主張據以領取專案離退給與之專案離退要點第一點係規定：「中華電
    信股份有限公司（以下簡稱本公司）為求永續經營，加速人員新陳代謝，提高經
    營績效，特訂定本要點。」，及其係依據該專案離退要點第三點第四款之規定准
    予離退，故原告之離退與勞基法上之退休有別，其專案離退給與之計算自應依該
    專案離退要點辦理，而非依勞基法之相關規定計算。次查，原告據以領取專案離
    退給與之專案離退要點第四點第四款係規定：「前點第四款至第六款專案離退者
    ，其離退給與標準，均比照中華電信股份有限公司暨所屬各機構工作規則第九十
    五條第一項第一款、第三款、第二項第一款、第四款及第三項之規定辦理。」，
    而所比照之工作規則既已依勞基法第七十條之規定報請主管機關核備及公開揭示
    ，有被告提出之台北市勞工局同意備查函可稽，應認為合法有效。又查，工作規
    則第九十五條第一項第一款、第三款、第二項第一款、第四款及第三項之規定，
    對於第一項第一款及第二項第一款依勞基法施行前後以兩個基數計算者，是否應
    合併勞基法實施前後之年資而僅得以十五年為上限，均無明文。然該工作規則既
    為原交通部電信總局暨所屬各機構工作規則之繼續適用，有上開台北市勞工局同
    意備查函為憑，依原交通部電信總局暨所屬各機構工作規則第一條揭示之該工作
    規則係依據勞基法第七十條暨有關法令訂定而來，因此對於上開工作規則未明文
    規定所生之疑義，自應比附爰引對於勞基法之相類解釋處理。
四、對於勞工工作年資跨越勞基法公布施行前後，其退休金如採分段適用方法，則自
    勞基法施行時起算之退休金基數，每一年以二個基數計算前十五年年資之起算日
    ，無論依勞基法或勞基法法施行前之十五年年資，應自受雇之初起算，有七十四
    年十月十四日司法院第七期司法業務研究會司法院第一廳研究意見足稽；故基於
    上述之理由，本件工作規則第九十五條第一項第一款及第二項第一款以兩個基數
    計算者，自應合併勞基法實施前後之年資僅得以十五年為上限。對此若依原告主
    張之勞基法施行前後一年以兩個基數計算者分別以十五年為上限，亦即於勞基法
    施行前之年資及施行後之年資，均可從第一年起算離退給與二個基數，將使勞工
    獲得額外利益，對於雇主顯然不公。
五、原告雖主張應採有利勞工原則為解釋方法，又主張勞基法為半強行性法規，工作
    規則係規範勞基法施行前之退休給與，則勞基法施行後之工作年資受勞基法保障
    無轉寰餘地云云；然有利勞工原則之適用並非至上原則，於勞基法中關於退休金
    基數計算之上開疑義，經司法機關對此解釋在案，且為學者認為符合公平原則而
    予以贊同；而所謂勞基法為半強行性法規係指勞基法第一條第二項之規定，即雇
    主與勞工所定勞動條件高於勞基法所規定之最低標準者，仍為有效，僅較低者無
    效，惟本件之工作規則既未規定勞基法施行前後一年以兩個基數計算者分別以十
    五年為上限，即無較上開研究意見為有利或不利之問題；原告主張勞基法施行後
    之工作年資受勞基法保障無轉寰餘地部分，係將規範強行擷取對其有利部分而予
    分割適用，並不足採，蓋原告既係基於被告之專案離退要點離退，即與勞基法上
    之退休有別，於本件之專案離退給與自無勞基法之適用及保障等問題。故於本件
    應認為對於依勞基法所訂定之工作規則所生之相同疑義，比附爰引司法院第一廳
    研究意見為相同解釋對於勞工應無不利。
六、從而，本件被告依專案離退要點第四點，比照工作規則第九十五條第一項第一款
    、第三款、第二項第一款、第四款及第三項之規定，以原告勞基法施行前之七年
    四月六日年資，與勞基法施行後之七年七月二十日年資，合計工作年資為十五年
    ，以每年兩個基數計算，共三十個基數，其餘之九年五月二十一日工作年資，給
    與九點五個基數，總計三十九點五個基數，與上開司法院第一廳研究意見所示之
    原則相符，並無違誤。另被告制訂之專案離退要點及比照之工作規則均無違反法
    律強行規定之處，該要點中對於基數及給付標準應有其整體考量，不能割裂適用
    ，故勞基法施行前之十五個基數以離退前之三個月所計算之平均工資八萬五千四
    百零二元為給付標準計算，勞基法施行後之二十四點五個基數以離退前六個月所
    計算之平均工資九萬四千八百八十五元為給付標準計算，亦均無違誤。
七、綜上所述，原告主張勞基法施行前之年資七年四月六日，按工作規則應為十五個
    基數；勞基法施行後之年資，前十五年即七十三年八月一日至八十八年七月三十
    一日三十個基數，其餘八十八年八月一日至九十年九月十六日，共二年一月十五
    日為二點五個基數；合計共四十七點五個基數，工作規則明訂合併勞基法施行前
    後之年資以四十五個基數為上限，依據有利勞工原則，以勞基法規定之平均工資
    即甲平均工資計算之三十二點五個基數不能減少，其餘之十二點五個基數則以乙
    平均工資計算，原告之專案離退給與應為四百一十五萬一千二百八十八元，被告
    僅給付三百六十萬五千七百十三元，尚應補發五十四萬五千五百七十五元，及自
    原告退休生效日即九十年九月十七日起計算之遲延利息，於法無據，為無理由，
    不應准許。
八、本件事證已臻明確，兩造其餘攻擊、防禦方法及其他立證，核與判決結果不生影
    響，爰不予以一一審酌，併此敘明。
九、據上論結，本件原告之訴為無理由，依民事訴訟法第七十八條，判決如主文。
中      華      民      國    九十二    年      一      月    十四      日
                                                勞工法庭法  官  李維心
右為正本係照原本作成
如對本判決上訴，須於判決送達後廿日內向本院提出上訴狀
中      華      民      國    九十二    年      一    月      十四      日
~B法院書記官  林梅珍


司法院資訊處製作；財團法人民間司法改革基金會備份。
